ACORDAO-COMPLETO-2511219

ACÓRDÃO 1583/2022 ATA 7/2022 - PRIMEIRA CÂMARA

VISTOS, relatados e discutidos estes autos de tomada de contas especial instaurada pela Secretaria Especial da Cultura em desfavor de Solução Cultural Consultoria em Projetos Culturais Ltda. - ME (CNPJ: 07.481.398/0001-74) , Antônio Carlos Belini Amorim (CPF: XXX.174.398-XX) e Felipe Vaz Amorim (CPF: XXX.735.101-XX) , em razão da não comprovação da regular aplicação dos recursos repassados pela União, captados por força do projeto cultural Pronac 09-3293, cujo objeto consistia em produzir e apresentar uma peça de teatro itinerante e gratuita para estudantes de escolas públicas na faixa etária de 8 a 12 anos.
ACORDAM os Ministros do Tribunal de Contas da União, reunidos em sessão da Primeira Câmara, ante as razões expostas pelo relator, em:
9.1. considerar revéis os responsáveis Solução Cultural Consultoria em Projetos Culturais Ltda. - ME (CNPJ: 07.481.398/0001-74) , Antônio Carlos Belini Amorim (CPF: XXX.174.398-XX) e Felipe Vaz Amorim (CPF: XXX.735.101-XX) , com fundamento no art. 12, §3º, da Lei 8.443/1992, c/c art. 202, §8º, do Regimento Interno do TCU;
9.2. julgar irregulares, com fundamento nos arts. 1º, inciso I; 16, inciso III, alíneas "b" e "c", da Lei 8.443/1992, c/c os arts. 19 e 23, inciso III, da mesma Lei, e com base nos arts. 1º, inciso I; 209, incisos II e III; 210 e 214, inciso III, do Regimento Interno do Tribunal, as contas de Solução Cultural Consultoria em Projetos Culturais Ltda. - ME (CNPJ: 07.481.398/0001-74) , Antônio Carlos Belini Amorim (CPF: XXX.174.398-XX) e Felipe Vaz Amorim (CPF: XXX.735.101-XX) , e condená-los, solidariamente, ao pagamento das quantias a seguir especificadas, com a fixação do prazo de 15 (quinze) dias, a contar da notificação, para comprovarem, perante o Tribunal (art. 214, inciso III, alínea "a", do Regimento Interno do TCU) , o recolhimento da dívida aos cofres do Fundo Nacional de Cultura, atualizada monetariamente e acrescida dos juros de mora, calculados a partir das datas a seguir discriminadas, até a data do recolhimento, na forma prevista na legislação em vigor:
	Valor original (R$) 
	Data da ocorrência
	Débito/Crédito

	180.000,00
	27/12/2012
	Débito

	483.000,00
	19/12/2012
	Débito

	1.259,13
	4/2/2014
	Crédito

9.3. aplicar individualmente à Solução Cultural Consultoria em Projetos Culturais Ltda. - ME (CNPJ: 07.481.398/0001-74) , ao sr. Antônio Carlos Belini Amorim (CPF: XXX.174.398-XX) e ao sr. Felipe Vaz Amorim (CPF: XXX.735.101-XX) a multa prevista no art. 57, da Lei 8.443/1992, c/c o art. 267, do Regimento Interno do Tribunal, no valor de R$ 998.000,00 (novecentos e noventa e oito mil reais) , fixando-lhes o prazo de 15 (quinze) dias, a contar da notificação, para que comprovem, perante o Tribunal (art. 214, inciso III, alínea "a", do Regimento Interno do TCU) , o recolhimento da dívida aos cofres do Tesouro Nacional, atualizada monetariamente desde a data deste acórdão até a do efetivo recolhimento, se pagas após o vencimento, na forma da legislação em vigor;
9.4. autorizar, desde logo, nos termos do art. 28, inciso II, da Lei 8.443/1992, a cobrança judicial da dívida caso não atendida a notificação;
9.5. autorizar também, desde logo, se requerido, com fundamento no art. 26 da Lei 8.443/1992, c/c o art. 217, §§ 1º e 2º, do Regimento Interno do TCU, o parcelamento da dívida em até 36  (trinta e seis) parcelas, incidindo, sobre cada uma delas, corrigida monetariamente, os correspondentes acréscimos legais, fixando-lhes o prazo de 15 (quinze) dias, a contar do recebimento da notificação, para comprovarem, perante o Tribunal, o recolhimento da primeira parcela, e de 30 (trinta) dias, a contar da parcela anterior, para comprovarem os recolhimentos das demais, devendo incidir sobre cada valor mensal, atualizado monetariamente, os juros de mora devidos, no caso do débito, na forma prevista na legislação em vigor, alertando os responsáveis que a falta de comprovação do recolhimento de qualquer parcela importará no vencimento antecipado do saldo devedor, nos termos do art. 217 do Regimento Interno deste Tribunal;
9.6. enviar cópia deste Acórdão à Secretaria Especial de Cultura e aos responsáveis, para ciência, bem como à Procuradoria da República no Estado de São Paulo, nos termos do art. 16, § 3º, da Lei 8.443/1992, c/c o art. 209, §7º, do Regimento Interno do TCU, para adoção das medidas que entender cabíveis.

TOMADA DE CONTAS ESPECIAL. TCE instaurada pelo(a) Secretaria Especial de Cultura em razão da não comprovação da regular aplicação dos recursos repassados pela União, no âmbito da Lei Rouanet, que teve por objeto "produzir e apresentar uma peça de teatro itinerante e gratuita para estudantes de escolas públicas na faixa etária de 8 a 12 anos". Análise das alegações de defesa. Revelia.

Primeira Câmara

Secretaria Especial da Cultura.

3. Interessados/Responsáveis:
3.1. Responsáveis: Antonio Carlos Belini Amorim (XXX.174.398-XX); Felipe Vaz Amorim (XXX.735.101-XX); Solução Cultural Consultoria Em Projetos Culturais Ltda. - Me (07.481.398/0001-74).

13.1. Ministros presentes: Walton Alencar Rodrigues (Presidente), Vital do Rêgo e Jorge Oliveira.
13.2. Ministro-Substituto convocado: Augusto Sherman Cavalcanti (Relator).

AUGUSTO SHERMAN

Trata-se de tomada de contas especial instaurada pela Secretaria Especial da Cultura em desfavor de Solução Cultural Consultoria em Projetos Culturais Ltda. - ME (CNPJ: 07.481.398/0001- 74) , Antônio Carlos Belini Amorim (CPF: XXX.174.398-XX) e Felipe Vaz Amorim (CPF: 692.735.101- 91) , em razão da não comprovação da regular aplicação dos recursos repassados pela União, captados por força do projeto cultural Pronac 09-3293, cujo objeto consistia em produzir e apresentar uma peça de teatro itinerante e gratuita para estudantes de escolas públicas na faixa etária de 8 a 12 anos.
2.	Reproduzo, com os ajustes de forma necessários, a instrução elaborada no âmbito da Secretaria de Controle Externo de Tomada de Contas Especial - Secex-TCE, que contou com a anuência do corpo diretivo da unidade e do douto representante do Ministério Público junto ao Tribunal (peças 104 a 107) :
"HISTÓRICO
Em 20/8/2018, com fundamento na IN/TCU 71/2012, alterada pela IN/TCU 76/2016 e DN/TCU 155/2016, o dirigente da instituição Secretaria Especial da Cultura autorizou a instauração da tomada de contas especial (peça 54) . O processo foi registrado no sistema e-TCE com o número 2534/2018.
A Portaria nº 587, de 4/11/2010, autorizou a captação do valor de apoio, totalizando R$ 714.714,00, no período de 5/11/2010 a 31/12/2013 (peça 8) , com prazo para execução dos recursos 19/12/2012 a 31/12/2013, recaindo o prazo para prestação de contas em 30/1/2014.
A empresa proponente captou recursos autorizados, no montante de R$ 663.000,00, conforme atestam os recibos (peça 11) e/ou extratos bancários (peça 26) .
O fundamento para a instauração da Tomada de Contas Especial, conforme consignado na matriz de responsabilização elaborada pelo tomador de contas, foi a constatação da seguinte irregularidade: 
Não consecução dos objetivos pactuados. Indícios da prática de intermediação; alteração de locais sem prévia anuência do MinC.
Os responsáveis arrolados na fase interna foram devidamente comunicados e, diante da ausência de justificativas suficientes para elidir a irregularidade e da não devolução dos recursos, instaurou-se a tomada de contas especial.
No relatório (peça 69) , o tomador de contas concluiu que o prejuízo importaria no valor original de R$ 661.133,87, imputando-se a responsabilidade a Solução Cultural Consultoria Em Projetos Culturais Ltda. - Me, Antônio Carlos Belini Amorim, na condição de dirigente e Felipe Vaz Amorim, na condição de dirigente.
Em 27/4/2020, a Controladoria-Geral da União emitiu o relatório de auditoria (peça 71) , em concordância com o relatório do tomador de contas. O certificado de auditoria e o parecer do dirigente do órgão de controle interno concluíram pela irregularidade das presentes contas (peças 72 e 73) .
Em 5/5/2020, o ministro responsável pela área atestou haver tomado conhecimento das conclusões contidas no relatório e certificado de auditoria, bem como do parecer conclusivo do dirigente do órgão de controle interno, manifestando-se pela irregularidade das contas, e determinou o encaminhamento do processo ao Tribunal de Contas da União (peça 74) .
Na instrução inicial (peça 77) , analisando-se os documentos nos autos, concluiu-se pela necessidade de realização de citação para a seguinte irregularidade: 
1.1. Irregularidade: não comprovação da autoria dos objetivos pactuados, e prática indevida de intermediação já que a Solução Cultural apenas se apresentou como proponente, ficando toda a gestão do projeto cultural por conta de outra empresa. Além disso houve a alteração dos locais das apresentações sem anuência do MinC sem prévia anuência do MinC. Em vez de Buri, ·Itapetinga e Agudos, em São Paulo, e Patrocínio, em Minas Gerais (peça 4) , foram realizadas em Guaratinguetá, Monte Alto, Guaíra e Paranapanema, em São Paulo, Formosa e Rio Verde, em Goiás, e Camaçari, na Bahia.
1.2. Evidências da irregularidade: documentos técnicos presentes nas peças 1, 2, 5, 6, 7, 8, 9, 11, 12, 14, 17, 18, 19, 20, 21, 22, 23, 24, 25, 26, 27, 28, 29, 30, 31, 37, 41, 42, 47, 50, 52, 53, 54 e 55.
1.3. Normas infringidas: Lei nº 8.313/1991 - art. 28. IN nº 1/2013 - artigos 35; 47, § 1º; e 64. 
1.4. 	Débitos relacionados aos responsáveis Antônio Carlos Belini Amorim (CPF: XXX.174.398-XX) , Solução Cultural Consultoria Em Projetos Culturais Ltda. - Me (CNPJ: 07.481.398/0001-74) e Felipe Vaz Amorim (CPF: XXX.735.101-XX) 
	Data de ocorrência
	Valor histórico (R$) 
	Débito / Crédito

	27/12/2012
	180.000,00
	Débito

	19/12/2012
	483.000,00
	Débito

	4/2/2014
	1.259,13
	Crédito

Valor atualizado do débito (sem juros) em 28/10/2020: R$ 998.474,33
1.5. Cofre credor: Fundo Nacional de Cultura.
1.6. Responsável: Antônio Carlos Belini Amorim (CPF: XXX.174.398-XX) .
	Conduta: não comprovar a autoria dos objetivos pactuados e praticar indevidamente intermediação já que a Solução Cultural apenas se apresentou como proponente, ficando toda a gestão do projeto cultural por conta de outra empresa. 	Alterar os locais das apresentações, (em vez de Buri, ·Itapetinga e Agudos, em São Paulo, e Patrocínio, em Minas Gerais (peça 4) , foram realizadas em Guaratinguetá, Monte Alto, Guaíra e Paranapanema, em São Paulo, Formosa e Rio Verde, em Goiás, e Camaçari, na Bahia) , sem prévia anuência e concordância do ministério.
	Nexo de causalidade: ao não comprovar a autoria dos objetivos pactuados; praticar intermediação e alterar locais das apresentações sem prévia anuência do MinC, comprometeu o estabelecimento do liame causal entre os recursos públicos captados e os fins pretendidos e acordados com o ministério e causou dano ao erário.
Culpabilidade:  não há excludentes de ilicitude, de culpabilidade e de punibilidade; é razoável supor que o responsável tinha consciência da ilicitude de sua conduta; era exigível conduta diversa da praticada, qual seja, desincumbir-se do seu dever por meio da execução do objeto conforme pactuado.
1.7. Responsável: Solução Cultural Consultoria Em Projetos Culturais Ltda. - Me (CNPJ: 07.481.398/0001-74) .
	Conduta: não comprovar a autoria dos objetivos pactuados, e praticar indevidamente intermediação já que a Solução Cultural apenas se apresentou como proponente, ficando toda a gestão do projeto cultural por conta de outra empresa. 	Alterar os locais das apresentações, (em vez de Buri, ·Itapetinga e Agudos, em São Paulo, e Patrocínio, em Minas Gerais (peça 4) , foram realizadas em Guaratinguetá, Monte Alto, Guaíra e Paranapanema, em São Paulo, Formosa e Rio Verde, em Goiás, e Camaçari, na Bahia) , sem prévia anuência e concordância do ministério.
	Nexo de causalidade: ao não comprovar a autoria dos objetivos pactuados; praticar intermediação e alterar locais das apresentações sem prévia anuência do MinC, comprometeu o estabelecimento do liame causal entre os recursos públicos captados e os fins pretendidos e acordados com o ministério e causou dano ao erário.
	Culpabilidade: não há excludentes de ilicitude, de culpabilidade e de punibilidade; é razoável supor que o responsável pela empresa tinha consciência da ilicitude de sua conduta; era exigível conduta diversa da praticada, qual seja, desincumbir-se do seu dever por meio da execução do objeto conforme pactuado.
1.8. Responsável: Felipe Vaz Amorim (CPF: XXX.735.101-XX) .
	Conduta: não comprovar a autoria dos objetivos pactuados, e praticar indevidamente intermediação já que a Solução Cultural apenas se apresentou como proponente, ficando toda a gestão do projeto cultural por conta de outra empresa. 	Alterar os locais das apresentações, (em vez de Buri, ·Itapetinga e Agudos, em São Paulo, e Patrocínio, em Minas Gerais (peça 4) , foram realizadas em Guaratinguetá, Monte Alto, Guaíra e Paranapanema, em São Paulo, Formosa e Rio Verde, em Goiás, e Camaçari, na Bahia) , sem prévia anuência e concordância do ministério.
	Nexo de causalidade: ao não comprovar a autoria dos objetivos pactuados; praticar intermediação e alterar locais das apresentações sem prévia anuência do MinC, comprometeu o estabelecimento do liame causal entre os recursos públicos captados e os fins pretendidos e acordados com o ministério e causou dano ao erário.
	Culpabilidade: não há excludentes de ilicitude, de culpabilidade e de punibilidade; é razoável supor que o responsável pela empresa tinha consciência da ilicitude de sua conduta; era exigível conduta diversa da praticada, qual seja, desincumbir-se do seu dever por meio da execução do objeto conforme pactuado.
	Encaminhamento: citação.
Em cumprimento ao despacho do relator, Min. Benjamin Zymler (peça 80) , foram realizadas as citações conforme quadro a seguir.
	Responsável
	Ofício
	Recebimento
	Origem do endereço

	Solução Cultural Consultoria em Projetos Culturais Ltda. - Me
	60373/2020 (peça 86) 
	Ausente 3X (peça 90) 
	Receita Federal (peça 83) 

		26770/2021 (peça 99) 
	Mudou-se (peça 100) 
	Receita Federal (peça 98) , endereço de seu sócio.

		Edital 661/2021 (peça 101) 
	25/6/2021 (peça 102) 
	---

	Antônio Carlos Belini Amorim
	60367/2020 (peça 84) 
	Mudou-se (peça 88) 
	Receita Federal (peça 81) 

		66105/2020 (peça 91) 
	Mudou-se (peça 94) 
	Receita Federal (peça 89) . Endereço comercial

		66106/2020 (peça 92) 
	Ausente 3X (peça 95) 
	TSE (peça 89) 

		Edital 110/2021 (peça 96) 
	26/2/2021 (peça 97) 
	---

	Felipe Vaz Amorim
	Ofício 60371 (peça 85) 
	20/11/2020 (peça 87) 
	Receita Federal (peça 82) 

Transcorrido o prazo regimental, os responsáveis permaneceram silentes, devendo ser considerados revéis, nos termos do art. 12, § 3º, da Lei 8.443/1992.
EXAME TÉCNICO
Da validade das notificações:
Preliminarmente, cumpre tecer breves considerações sobre a forma como são realizadas as comunicações processuais no TCU. A esse respeito, destacam-se o art. 179, do Regimento Interno do TCU (Resolução 155, de 4/12/2002) e o art. 4º, inciso III, § 1º, da Resolução TCU 170, de 30 de junho de 2004, in verbis:
Art. 179. A citação, a audiência ou a notificação, bem como a comunicação de diligência, farse-ão:
I - mediante ciência da parte, efetivada por servidor designado, por meio eletrônico, fac-símile, telegrama ou qualquer outra forma, desde que fique confirmada inequivocamente a entrega da comunicação ao destinatário;
II - mediante carta registrada, com aviso de recebimento que comprove a entrega no endereço do destinatário;
III - por edital publicado no Diário Oficial da União, quando o seu destinatário não for localizado
 (...) 
Art. 3º As comunicações serão dirigidas ao responsável, ou ao interessado, ou ao dirigente de órgão ou entidade, ou ao representante legal ou ao procurador constituído nos autos, com poderes expressos no mandato para esse fim, por meio de:
I - correio eletrônico, fac-símile ou telegrama;
II - servidor designado;
III - carta registrada, com aviso de recebimento;
IV - edital publicado no Diário Oficial da União, quando o seu destinatário não for localizado, nas hipóteses em que seja necessário o exercício de defesa.
Art. 4º. Consideram-se entregues as comunicações:
I - efetivadas conforme disposto nos incisos I e II do artigo anterior, mediante confirmação da ciência do destinatário;
II - realizadas na forma prevista no inciso III do artigo anterior, com o retorno do aviso de recebimento, entregue comprovadamente no endereço do destinatário;
III - na data de publicação do edital no Diário Oficial da União, quando realizadas na forma prevista no inciso IV do artigo anterior.
§ 1º O endereço do destinatário deverá ser previamente confirmado mediante consulta aos sistemas disponíveis ao Tribunal ou a outros meios de informação, a qual deverá ser juntada ao respectivo processo.
[...]
Bem se vê, portanto, que a validade da citação via postal não depende de que o aviso de recebimento seja assinado pelo próprio destinatário da comunicação, o que dispensa, no caso em tela, a entrega do AR em "mãos próprias". A exigência da norma é no sentido de o Tribunal verificar se a correspondência foi entregue no endereço correto, residindo aqui a necessidade de certeza inequívoca. 
Não é outra a orientação da jurisprudência do TCU, conforme se verifica dos julgados a seguir transcritos:
São válidas as comunicações processuais entregues, mediante carta registrada, no endereço correto do responsável, não havendo necessidade de que o recebimento seja feito por ele próprio (Acórdão 3648/2013-TCU-Segunda Câmara, Relator Min. José Jorge) ;
É prescindível a entrega pessoal das comunicações pelo TCU, razão pela qual não há necessidade de que o aviso de recebimento seja assinado pelo próprio destinatário. Entregandose a correspondência no endereço correto do destinatário, presume-se o recebimento da citação. (Acórdão 1019/2008-TCU-Plenário, Relator Min. Benjamin Zymler) ;
As comunicações do TCU, inclusive as citações, deverão ser realizadas mediante Aviso de Recebimento - AR, via Empresa Brasileira de Correios e Telégrafos, bastando para sua validade que se demonstre que a correspondência foi entregue no endereço correto. (Acórdão 1526/2007-TCU-Plenário, Relator Min. Aroldo Cedraz) .
A validade do critério de comunicação processual do TCU foi referendada pelo Supremo Tribunal Federal, nos termos do julgamento do MS-AgR 25.816/DF, por meio do qual se afirmou a desnecessidade da ciência pessoal do interessado, entendendo-se suficiente a comprovação da entrega do "AR" no endereço do destinatário:
Ementa: agravo regimental. Mandado de segurança. Desnecessidade de intimação pessoal das decisões do tribunal de contas da união. art. 179 do regimento interno do TCU. Intimação do ato impugnado por carta registrada, iniciado o prazo do art. 18 da lei nº 1.533/51 da data constante do aviso de recebimento. Decadência reconhecida. Agravo improvido.
O envio de carta registrada com aviso de recebimento está expressamente enumerado entre os meios de comunicação de que dispõe o Tribunal de Contas da União para proceder às suas intimações.
O inciso II do art. 179 do Regimento Interno do TCU é claro ao exigir apenas a comprovação da entrega no endereço do destinatário, bastando o aviso de recebimento simples. 
No caso vertente, conforme quadro do item 11, as citações são válidas. A citação de Felipe Vaz Amorim se deu em seu endereço constante da base de dados da Receita Federal, com efetivo recebimento. Quanto à Solução Cultural Consultoria em Projetos Culturais Ltda. - Me e Antônio Carlos Belini Amorim, suas citações por edital foram precedidas de tentativas infrutíferas de citá-los nos endereços constantes da base de dados da Receita Federal e do TSE. No caso da empresa, houve ainda tentativa de citá-la no endereço de seu sócio.
Nos processos do TCU, a revelia não leva à presunção de que seriam verdadeiras todas as imputações levantadas contra os responsáveis, diferentemente do que ocorre no processo civil, em que a revelia do réu opera a presunção da verdade dos fatos narrados pelo autor (Acórdão 1009/2018-TCU-Plenário, Relator Min. Bruno Dantas; 2369/2013 - TCU - Plenário, Relator Min. Benjamin Zymler e 2449/2013 - TCU - Plenário, Relator Min. Benjamin Zymler) . Dessa forma, a avaliação da responsabilidade do agente não pode prescindir da prova existente no processo ou para ele carreada. 
Ao não apresentar suas defesas, os responsáveis deixaram de produzir prova da regular aplicação dos recursos sob sua responsabilidade, em afronta às normas que impõem aos gestores públicos a obrigação legal de, sempre que demandados pelos órgãos de controle, apresentar os documentos que demonstrem a correta utilização das verbas públicas, a exemplo do contido no art. 93 do Decreto-Lei 200/1967: "Quem quer que utilize dinheiros públicos terá de justificar seu bom e regular emprego na conformidade das leis, regulamentos e normas emanadas das autoridades administrativas competentes." 
Mesmo as alegações de defesa não sendo apresentadas, considerando o princípio da verdade real que rege esta Corte, procurou-se buscar, em manifestações dos responsáveis na fase interna desta Tomada de Contas Especial, se havia algum argumento que pudesse ser aproveitado a seu favor. 
A responsável Solução Cultural Consultoria em Projetos Culturais Ltda. apresentou recurso contra a reprovação da prestação de contas (peça 50) , devidamente analisado e rejeitado pela Sefic (peça 52) , o qual, por nós reexaminado, não é suficiente para afastar as irregularidades. Dessa forma, não há nos autos nenhum outro documento ou argumento que possa vir a ser analisado e posteriormente servir para afastar as irregularidades apontadas.
Em se tratando de processo em que a parte interessada não se manifestou acerca das irregularidades imputadas, não há elementos para que se possa efetivamente aferir e reconhecer a ocorrência de boa-fé na conduta dos responsáveis, podendo este Tribunal, desde logo, proferir o julgamento de mérito pela irregularidade das contas, conforme os termos dos §§ 2º e 6º do art. 202 do Regimento Interno do TCU. (Acórdão 2064/2011-TCU-Primeira Câmara (relator Min. Ubiratan Aguiar) , 6.182/2011-TCU-1ª Câmara (relator Min. Weber de Oliveira) , 4.072/2010-TCU-1ª Câmara (Relator Min. Valmir Campelo) , 1.189/2009-TCU-1ª Câmara (Relator Min. Marcos Bemquerer) , 731/2008-TCU-Plenário (Relator Min. Aroldo Cedraz) .
Dessa forma, os responsáveis Solução Cultural Consultoria em Projetos Culturais Ltda. - Me (CNPJ: 07.481.398/0001-74) , Antônio Carlos Belini Amorim (CPF: XXX.174.398-XX) e Felipe Vaz Amorim (CPF: XXX.735.101-XX) devem ser considerados revéis, nos termos do art. 12, § 3º, da Lei 8.443/1992.
Prescrição da Pretensão Punitiva
Vale ressaltar que a pretensão punitiva do TCU, conforme Acórdão 1441/2016-TCU-Plenário, Relator Min. Benjamin Zymler, que uniformizou a jurisprudência acerca dessa questão, subordina-se ao prazo geral de prescrição indicado no art. 205 do Código Civil, que é de dez anos, contado da data de ocorrência da irregularidade sancionada, nos termos do art. 189 do Código Civil, sendo este prazo interrompido pelo ato que ordenar a citação, a audiência ou a oitiva dos responsáveis.
No caso em exame, não ocorreu a prescrição, uma vez que o prazo final para a  apresentação da prestação de contas se deu em 30/1/2014 e o ato de ordenação da citação ocorreu em 3/11/2020.
CONCLUSÃO
Em face da análise promovida na seção "Exame Técnico", verifica-se que os responsáveis Solução Cultural Consultoria Em Projetos Culturais Ltda. - Me, Antônio Carlos Belini Amorim e Felipe Vaz Amorim instados a se manifestar, optaram pelo silêncio, configurando a revelia, nos termos do §3º, do art. 12, da Lei 8.443/1992. 
Verifica-se que não ocorreu a prescrição da pretensão punitiva, conforme análise já realizada.
Vale registrar que inexistem nos autos elementos que demonstrem a boa-fé dos responsáveis ou a ocorrência de outros excludentes de ilicitude, punibilidade ou culpabilidade. Desse modo, suas contas devem, desde logo, ser julgadas irregulares, nos termos do art. 202, § 6º, do Regimento Interno do TCU, condenando-os ao débito apurado, aplicando-lhes, ainda, a multa prevista no art. 57, da Lei 8.443/1992, c/c o art. 267 do Regimento Interno.
PROPOSTA DE ENCAMINHAMENTO
Diante do exposto, submetem-se os autos à consideração superior, propondo-se a adoção das seguintes medidas:
a)	considerar revéis os responsáveis Solução Cultural Consultoria em Projetos Culturais Ltda. - Me (CNPJ: 07.481.398/0001-74) , Antônio Carlos Belini Amorim (CPF: XXX.174.398-XX) e Felipe Vaz Amorim (CPF: XXX.735.101-XX) , com fundamento no § 3º, art. 12, Lei 8.443, de 16 de julho de 1992;
b)	com fundamento nos arts. 1º, inciso I, 16, inciso III, alíneas "b" e "c", da Lei 8.443/1992 c/c os arts. 19 e 23, inciso III, da mesma Lei, e com arts. 1º, inciso I; 209, incisos II e III; 210 e 214, inciso III, do Regimento Interno, julgar irregulares as contas de Solução Cultural Consultoria em Projetos Culturais Ltda. - Me (CNPJ: 07.481.398/0001-74) , Antônio Carlos Belini Amorim (CPF: XXX.174.398-XX) e Felipe Vaz Amorim (CPF: XXX.735.101-XX) , com fundamento no § 3º, art. 12, Lei 8.443, de 16 de julho de 1992, e condená-los, solidariamente, ao pagamento das quantias a seguir especificadas, com a fixação do prazo de quinze dias, a contar da notificação, para comprovarem, perante o Tribunal (art. 214, inciso III, alínea "a", do Regimento Interno) , o recolhimento da dívida aos cofres do Fundo Nacional de Cultura, atualizada monetariamente e acrescida dos juros de mora, calculados a partir das datas discriminadas, até a data do recolhimento, na forma prevista na legislação em vigor:	
	Valor original (R$) 
	Data da ocorrência
	Débito/Crédito

	180.000,00
	27/12/2012
	Débito

	483.000,00
	19/12/2012
	Débito

	1.259,13
	4/2/2014
	Crédito

c) 	aplicar individualmente a Solução Cultural Consultoria em Projetos Culturais Ltda. - Me (CNPJ: 07.481.398/0001-74) , Antônio Carlos Belini Amorim (CPF: XXX.174.398-XX) e Felipe Vaz Amorim (CPF: XXX.735.101-XX) , a multa prevista no art. 57, da Lei 8.443/1992 c/c o art. 267, do Regimento Interno, fixando-lhes o prazo de quinze dias, a contar da notificação, para que comprovem, perante o Tribunal (art. 214, III, a, do Regimento Interno do TCU) , o recolhimento da dívida aos cofres do Tesouro Nacional, atualizada monetariamente desde a data do acórdão que vier a ser proferido por este Tribunal até a do efetivo recolhimento, se pagas após o vencimento, na forma da legislação em vigor;
d)  	autorizar, desde logo, nos termos do art. 28, inciso II, da Lei 8.443/1992, a cobrança judicial da dívida caso não atendida a notificação;
e) 	autorizar também, desde logo, se requerido, com fundamento no art. 26 da Lei 8.443, de 1992 c/c o art. 217, §§ 1º e 2º do Regimento Interno do TCU, o parcelamento da dívida em até 36 parcelas, incidindo, sobre cada parcela, corrigida monetariamente, os correspondentes acréscimos legais fixando-lhes o prazo de quinze dias, a contar do recebimento da notificação, para comprovarem perante o Tribunal o recolhimento da primeira parcela, e de trinta dias, a contar da parcela anterior, para comprovarem os recolhimentos das demais parcelas, devendo incidir sobre cada valor mensal, atualizado monetariamente, os juros de mora devidos, no caso do débito, na forma prevista na legislação em vigor, alertando os responsáveis que a falta de comprovação do recolhimento de qualquer parcela importará no vencimento antecipado do saldo devedor, nos termos do art. 217 do Regimento Interno deste Tribunal;
f)	enviar cópia do Acórdão que vier a ser proferido à Secretaria Especial de Cultura e aos responsáveis, para ciência, bem como à Procuradoria da República no Estado de São Paulo, nos termos do § 3º do art. 16 da Lei 8.443/1992, c/c o § 7º do art. 209 do Regimento Interno do TCU, para adoção das medidas cabíveis;
g)	informar à Procuradoria da República no Estado de São Paulo, à Secretaria Especial de Cultura e aos responsáveis que a presente deliberação, acompanhada do Relatório e do Voto que a fundamenta, está disponível para a consulta no endereço www.tcu.gov.br/acordaos, além de esclarecer que, caso requerido, o TCU poderá fornecer sem custos as correspondentes cópias, de forma impressa; e
h)	informar à Procuradoria da República no Estado de São Paulo que, nos termos do parágrafo único do art. 62 da Resolução TCU 259/2014, os procuradores e membros do Ministério Público credenciados nesta Corte podem acessar os presentes autos de forma eletrônica e automática, ressalvados apenas os casos de eventuais peças classificadas como sigilosas, as quais requerem solicitação formal."
	É o Relatório.

não há.

Subprocurador-Geral Paulo Soares Bugarin.

TOMADA DE CONTAS ESPECIAL. SECRETARIA ESPECIAL DA CULTURA. LEI ROUANET. NÃO COMPROVAÇÃO DA REGULAR APLICAÇÃO DE RECURSOS REPASSADOS PELA UNIÃO PARA PROJETO CULTURAL. CITAÇÕES. REVELIA. CONTAS IRREGULARES. DÉBITO. MULTA.

TOMADA DE CONTAS ESPECIAL (TCE)

Secretaria de Controle Externo de Tomada de Contas Especial (SecexTCE).

Atuo nestes autos com fundamento no art. 27-A da Resolução-TCU 175/2005, tendo em vista ter sido designado, por meio da Portaria-TCU 13-SEAE, de 15/3/2022, substituto do eminente Ministro Benjamin Zymler. 
2.	Trata-se de tomada de contas especial instaurada pela Secretaria Especial da Cultura em desfavor de Solução Cultural Consultoria em Projetos Culturais Ltda. - ME (CNPJ: 07.481.398/0001-74) , Antônio Carlos Belini Amorim (CPF: 039.174.398-83) e Felipe Vaz Amorim (CPF: 692.735.101-91) , em razão da não comprovação da regular aplicação dos recursos repassados pela União, captados por força do projeto cultural Pronac 09-3293, cujo objeto consistia em produzir e apresentar uma peça de teatro itinerante e gratuita para estudantes de escolas públicas na faixa etária de 8 a 12 anos. 
3.	O espetáculo objetivava a circulação da arte teatral em locais públicos, como praças e parques, onde seria montada uma tenda adequadamente adaptada à produção cênica. Por três meses, alunos de diversas cidades seriam transportados para esses lugares, tendo acesso facilitado ao espetáculo.
4.	Como consta do relatório lavrado pela Secex-TCE, anuído por seu corpo dirigente e pelo Ministério Público junto ao Tribunal (peças 104 a 107) , autorizou-se, em de 4/11/2010, a captação do valor de apoio, via Lei Rouanet, totalizando R$ 714.714,00, no período de 5/11/2010 a 31/12/2013, com prazo para execução dos recursos de 19/12/2012 a 31/12/2013, recaindo o limite temporal para prestação de contas em 30/1/2014. De forma efetiva, todavia, a empresa proponente captou os recursos autorizados, no montante de R$ 663.000,00, conforme atestam os recibos e/ou extratos bancários apresentados à peça 26.
5.	Em 20/8/2018, o dirigente da Secretaria Especial da Cultura autorizou a instauração da tomada de contas especial, em face da não consecução dos objetivos pactuados; de indícios da prática de intermediação; e de alteração de locais de apresentação do projeto cultural sem prévia anuência do MinC.
6.	Diante da ausência de justificativas suficientes para dar conta da boa e regular aplicação de recursos, consoante as irregularidades noticiadas, o tomador de contas concluiu que o montante não justificado atingiu a cifra de R$ 661.133,87, imputando-se a responsabilidade à Solução Cultural Consultoria Em Projetos Culturais Ltda., ao sr. Antônio Carlos Belini Amorim e ao sr. Felipe Vaz Amorim, os dois últimos, na condição de dirigente.
7.	Já na fase externa desta tomada de contas especial, foram então empreendidas as citações, devidamente válidas. Os responsáveis permaneceram silentes, caracterizando a sua revelia, nos termos do art. 12, §3º, da Lei 8.443/1992, c/c art. 202, §8º, do Regimento Interno do TCU.
8.	Em face da ausência da prescrição punitiva, apurada pela unidade técnica nos moldes do incidente de uniformização de jurisprudência estabelecido no Acórdão 1441/2016-TCU-Plenário, anuo in totum aos pareceres uniformes acostados aos autos e, por seus fundamentos, voto no sentido de julgar irregulares as presentes contas, com a imputação de débito no valor histórico de R$ 661.133,87 e aplicação de multa aos responsáveis.
9.	Sobre a dosimetria da pena a ser aplicada, necessário recorrer aos processos alusivos aos mesmíssimos responsáveis, já transitados em julgado no âmbito desta Corte de Contas:
- TC Processo 008.559/2021-0 - Cobrança Executiva decorrente do trânsito em julgado de deliberação proferida mediante o Acórdão 4487/2020-TCU-Primeira Câmara, condenando em débito os Srs. Antônio Carlos Belini Amorim e Felipe Vaz Amorim, bem como a empresa Solução Cultural Consultoria em Projetos Culturais Ltda., no valor histórico de R$ 1.111.690,00. A multa aplicada foi de R$ 230.000,00;
- TC Processo 043.416/2021-7 - Cobrança Executiva decorrente do trânsito em julgado de deliberação proferida mediante o Acórdão 15314/2021-TCU-Segunda Câmara, condenando em débito os Srs. Antônio Carlos Belini Amorim e Felipe Vaz Amorim, bem como a empresa Solução Cultural Consultoria em Projetos Culturais Ltda., no valor de R$ 698.320,97. A multa aplicada foi de R$ 80.000,00;
- TC Processo 041.174/2021-6 - Cobrança Executiva decorrente do trânsito em julgado de deliberação proferida mediante o Acórdão 10847/2020-TCU-Segunda Câmara, condenando em débito o Sr. Antônio Carlos Belini Amorim e a empresa Solução Cultural Consultoria em Projetos Culturais Ltda., no valor de R$ 483.000,00. A multa aplicada foi de 50.000,00; 
- TC Processo 018.576/2019-2 - TCE transitada em julgado condenando em débito os Srs. Antônio Carlos Belini Amorim e Felipe Vaz Amorim, bem como a empresa Solução Cultural Consultoria em Projetos Culturais Ltda., no valor de R$ 499.350,43, com multa aplicada no valor de R$ 350.000,00 (Acórdão 2921/2020-TCU-Plenário) ;
- TC Processo 025.340/2017-4 - TCE transitada em julgado condenando em débito os Srs. Antônio Carlos Belini Amorim e Felipe Vaz Amorim, bem como a empresa Solução Cultural Consultoria em Projetos Culturais Ltda., no valor de R$ 550.000,00, com multa aplicada no valor de R$ 50.000,00 (Acórdão 7924/2018-TCU-Segunda Câmara) ;
- TC Processo 025.337/2017-3 - TCE transitada em julgado condenando em débito os Srs. Antônio Carlos Belini Amorim e Felipe Vaz Amorim, bem como a empresa Solução Cultural Consultoria em Projetos Culturais Ltda., no valor de R$ 496.000,00, com multa aplicada no valor de R$ 85.000,00 (Acórdão 3202/2018-TCU-Segunda Câmara) ;
- TC Processo 021.395/2016-0 - TCE transitada em julgado condenando em débito os Srs. Antônio Carlos Belini Amorim e Felipe Vaz Amorim, bem como a empresa Solução Cultural Consultoria em Projetos Culturais Ltda., no valor de R$ 1.356.000,00, com multa aplicada no valor de R$ 213.000,00 (Acórdão 9000/2018-TCU-Primeira Câmara) ;
10.	É um histórico que depõe contra os responsáveis, em um vertedouro crônico de má aplicação de recursos públicos. Na realidade, tais irregularidades relacionadas à tomada irregular de recursos dos responsáveis, provindos do Fundo Nacional de Cultura, foram amplamente divulgadas pela mídia:
	- "Réus ligados ao Grupo Bellini pegam penas de 145 anos por desviar R$ 21 milhões via Lei Rouanet" (https://diariodopoder.com.br/justica/reus-ligados-ao-grupo-bellini-pegam-penas-de-145-anos-por-desviar-r-21-mi-via-lei-rouanet) ;
	- "MPF denuncia empresário por desvio de recursos da Lei Rouanet"  (https://noticias.r7.com/brasil/mpf-denuncia-empresario-por-desvio-de-recursos-da-lei-rouanet-06112017) ;
- "Justiça condena 12 pessoas por ilegalidades cometidas no uso da Lei Rouanet"  (https://www.otempo.com.br/brasil/justica-condena-12-pessoas-por-ilegalidades-cometidas-no-uso-da-lei-rouanet-1.2308962) ;
- "Confira fotos e vídeos de casamento bancado com desvio da Lei Rouanet - Entre os casos apurados está o casamento do filho do empresário Antonio Carlos Bellini Amorim, do Grupo Bellini, em Jurerê Internacional, em 25 de maio deste ano, que seria um dos eventos bancados com verbas da Lei Rouanet"  (https://www.correiobraziliense.com.br/app/noticia/politica/2016/06/28/interna_politica,538210/confira-fotos-e-videos-de-casamento-bancado-com-desvio-da-lei-rouanet.shtml) ;
- "Promotoria denuncia grupo por desvio de R$ 21 mi na Rouanet" (https://br.noticias.yahoo.com/promotoria-denuncia-grupo-por-desvio-222700148.html) ;
- "Produtor cultural e filhos presos na Operação Boca Livre são soltos - Antônio Bellini, Felipe e Bruno Amorim foram liberados nesta segunda (11/7/2016) .Eles são suspeitos de desviar recursos federais em projetos da Lei Rouanet" (https://g1.globo.com/sao-paulo/noticia/2016/07/produtor-cultural-e-filhos-presos-na-operacao-boca-livre-sao-soltos.html) 
11.	O histórico e a contumácia narrada justificam, a meu ver, a aplicação da multa a que diz respeito o art. 57 da Lei 8.443/92, no valor de R$ 998.000,00, montante muito próximo a 100% do valor atualizado do débito calculado pela unidade instrutiva em 28/10/2020 (item 10.4 da instrução lavrada à peça 104) .
TCU, Sala das Sessões, em 22 de março de 2022.
AUGUSTO SHERMAN CAVALCANTI
Relator